臺灣臺中地方法院民事判決　94年度訴字第1676號
　　原　　　告　呂昱賢(即呂志.
　　被　　　告　乙○○
　　　　　　　　甲○○
上列當事人間請求損害賠償事件，本院於94年10月4日言詞辯論
終結，判決如下：
    主  文
被告乙○○應給付原告新台幣捌萬伍仟壹佰貳拾壹元及自九十四
年六月二十八日起至清償日止，按年息百分之五計算之利息。
原告其餘之訴及其假執行之聲請均駁回。
訴訟費用由被告乙○○負擔四０分之三，餘由原告負擔。
本判決原告勝訴部分，得假執行。
　　事實及理由
一、被告乙○○未於最後言詷辯論期日到場，核無民事訴訟法第
    386條所列各款情形，准依原告聲請，由其一造辯論而為判
    決。
一、原告起訴主張：被告乙○○無駕駛執照，竟於民國94年2月
    27日凌晨3時許，駕駛被告甲○○所有車牌號碼ZT-0382號自
    小客車，沿中正路內車道由中華西街往柳川東路方向行駛，
    行經中正路與中華路交岔路口時，原應注意欲右轉彎時，應
    距交岔路口30公尺前換入外側車道或右轉車道，竟疏於注意
    及此，於已逾路口中心以後，不當逕由內側車道貿然右轉彎
    ，致撞擊同向外側車道直行之由原告所駕駛之車牌號碼
    3R-7166號自小客車，造成原告之汽車撞到騎樓，幾近全毀
    ，並造成原告受有頭部外傷併腦震盪、臉及下肢多處擦挫傷
    等傷害，於94年2月27日急診，住院4天，現仍有頭痛、頭昏
    等症狀，額頭縫合疤痕仍在，為此依侵權行為之法律關係，
    訴請被告乙○○賠償損害。而被告甲○○明知被告乙○○無
    駕駛執照，竟將其所有上開車牌號碼ZT-0382號自小客車供
    被告乙○○駕駛，致肇事撞擊原告，亦有過失，除違反交通
    規則外，亦違反保護他人之法律，依法自應負侵權行為損害
    賠償責任。而被告二人為不真正連帶債務，其中一人已為給
    付時，他被告於該給付之範圍內，免其給付責任。茲就原告
    所受損害臚列如下：
    (一)醫藥費用部分：原告發生車禍之後，所支出之醫療費用為
      新台幣（下同）17,007元。
    (二)精神慰撫金部分：原告因被告二人之過失行為，致受前述
      之身體損害，造成原告除受到身體之痛楚外，加上就醫過
      程所受之痛苦，至今腦部仍疼痛不堪、頭昏等症狀，實筆
      墨難以形容，原告精神上所受痛苦極大，爰請求精神慰撫
      金100,000元。
    (三)汽車損害部分：原告所有車牌號碼3R-7166號之日產自小
      客車係僅購買3年之新車，因系爭車禍毀損，經興勝汽車
      修配場估價修繕費需442,250元，爰請求汽車之損害賠償
      442,250元。
    並聲明：(一)被告乙○○應給付原告559,257元，及自起訴狀
    繕本送達翌日起至清償日止，按年息5%計算之利息；被告甲
    ○○應給付原告559,257元，及自起訴狀繕本送達翌日起至
    清償日止，按年息5%計算之利息；如其中一被告已為全部或
    一部之給付者，他被告就該給付範圍內免給付義務。(二)願供
    擔保，請准宣告假執行。
三、被告乙○○未於最後言詞辯論期日到場，惟據其以前之辯論
    ，則以：
    (一)關於肇事責任方面：伊當時駕車欲右轉時，有顯示方向燈
    且看後視鏡，並無來車始慢慢右轉，詎原告無駕照，且係酗
    酒後，毫不注意車前狀況高速駕駛而來，車禍之原因係因原
    告車速太快，故原告至少應有六成之過失，伊主張過失相抵
    。
    (二)關於賠償金額方面：醫療費用應由原告舉證。而原告僅受
    擦挫傷及輕微腦震盪，已於短時間內出院，原告受傷情節並
    非重大，不得請求精神慰撫金。並否認原告之汽車修繕費用
    需442,250元。
    查90年出廠之自用小客車現行情應不到200,000元。又因系
    爭車禍，被告甲○○所有之車輛修繕費用為132,167元，伊
    主張抵銷等語，資為抗辯。
    並聲明：原告之訴駁回。
四、被告甲○○則以：因系爭車禍發生當天伊比較累，所以麻煩
    被告乙○○開車，伊並無過失等語，資為抗辯。
    並聲明：(一)原告之訴駁回。
五、得心證之理由：
  (一)經查，被告乙○○明知其未領有汽車駕駛執照，不得駕駛汽
    車，竟於94年2月27日上午3時許，駕駛被告甲○○所有車牌
    號碼ZT-0382號自用小客車，沿台中市○○路內側車道由中
    華西街往柳川東路方向行駛，行經中正路與中華路路口欲右
    轉中華路時，本應遵守汽車行駛至交岔路口，右轉彎時，應
    距交岔路口30公尺前顯示方向燈或手勢，換入外側車道，駛
    至路口後再行右轉，而依當時天候雖係雨天，且係夜間，路
    面溼潤，惟有照明，路面無缺陷及無障礙物，視距良好，又
    無不能注意之情事，乃竟疏於注意及此，於已逾路口中心以
    後，貿然逕由內側車道右轉彎，致撞擊同向外側車道直行之
    原告所駕駛之車牌號碼3R-7166號之自小客車，造成原告之
    汽車右斜衝撞騎樓柱子，致該車左前側有擦痕及前車頭因碰
    撞而全毀，原告也因此受有頭部外傷併腦震盪、臉及下肢多
    處擦挫傷等傷害之事實，業據原告提出肇事現場圖、台灣省
    台中市區車輛行車事故鑑定委員會94年6月6日中市行字第
    0945401256號函所附鑑定意見書、行政院衛生署台中醫院（
    下稱台中醫院）出具之診斷證明書等影本為證。且有台中市
    警察局第一分局94年8月30日中分一交字第0940035249號函
    檢送系爭車禍道路交通事故現場圖、交通事故調查報告表相
    關資料、警訊筆錄等影本及照片10幀附卷可稽。是被告乙○
    ○駕車有違道路交通管理處罰條例第21條第1項第1款、道路
    交通安全規則第90條、第102條第1項第5款規定，其過失行
    為造成原告受有上開損害之事實，自堪信為真實。
  (二)次按損害之發生或擴大，被害人與有過失者，法院得減輕賠
    償金額，或免除之，民法第217條第1項定有明文。此項規定
    之目的，在謀求加害人與被害人間之公平，故在裁判上法院
    得以職權減輕或免除之（最高法院85年台上字第1756號判例
    意旨參照）。茲被告乙○○抗辯車禍當時伊有顯示方向燈，
    且看後視鏡，並無來車始慢慢右轉，詎原告係酗酒後，毫不
    注意車前狀況高速駕駛而來，車禍之原因係因原告車速太快
    ，原告對系爭車禍之發生與有過失。按汽車駕駛人飲用酒類
    或其他類似物後其吐氣所含酒精濃度超過每公升0.25毫克或
    血液中酒精濃度超過0.05%以上者，不得駕車，道路交通安
    全規則第114條第2款著有明文。經查，原告與友人飲用雞尾
    酒後已達不能安全駕駛動力交通工具之程度，仍自行駕駛汽
    車上路，嗣系爭車禍發生時，原告血液中酒精濃度檢驗值為
    271.7mg/dl，有台中市○○○道路交通事故當事人酒精測定
    紀錄表在卷可證。又原告雖於警訊中稱伊當時車速約30至40
    公里左右，然查，系爭車禍發生後，被告乙○○所駕駛之汽
    車仍停在中正路內側車道上，車頭稍微偏右，該車受損處為
    車身右側擦痕及右前輪扭曲變形，而原告所駕駛之汽車自後
    擦撞陳車后再右滑衝撞騎樓柱子而停在位於被告乙○○所駕
    駛之汽車之右前方之路邊，車受損處為左前側擦痕及前車頭
    碰撞全毀，有台中市警察局第一分局調查筆錄、道路交通事
    故現場圖、台中市○○○○道路交通事故補充資料表及照片
    在卷可稽，從被告乙○○所駕駛之汽車所停位置仍在內側車
    道上，且車頭僅稍微偏右，而原告所駕駛之汽車停止位置則
    係被告乙○○所駕駛之汽車之右前方路邊及其前車頭因碰撞
    而全毀之撞擊力道之強以觀，足見原告當時車速之快，已逾
    時速60公里以上。是原告於飲酒後酒精濃度過量致反應能力
    下降，不能安全駕駛情況下，仍以高速駕駛汽車，至交岔路
    口未減速慢行、注意車前狀況，陳車已駛至路口中心處，開
    始轉彎，原告未讓其先行，猶超越陳車，致自後擦撞陳車肇
    事，原告有違道路交通管理處罰條例第35條第1項第1款、道
    路交通安全規則第93條第1項第2款、第94條第3項、第101條
    第1款、第102條第1項第6款但書規定，是原告就系爭車禍之
    發生，與有重大過失甚明。故本院斟酌系爭車禍肇因，及兩
    造之注意義務、過失程度等情，認被告乙○○與原告應負之
    過失責任比例應為1：2。
  (三)至被告乙○○另辯稱原告未領有駕駛執照，對系爭車禍之發
    生與有過失部分，原告以其汽車駕照係於94年4月8日起始被
    吊扣，於系爭車禍發生時並非無照駕駛抗辯，並提出交通部
    公路總局台中區監理所中監稽違字第gc0000000-0000號駕駛
    執照吊扣執行單影本為證，堪信為真實，是被告乙○○此部
    分之主張並不可採，併此敘明。
  (四)原告另主張被告甲○○明知被告乙○○無汽車駕駛執照，竟
    將其所有車牌號碼ZT-0382號自小客車交由被告乙○○駕駛
    致肇事撞擊原告，被告甲○○所為屬違反保護他人之法律等
    情，惟民法第184條第2項前段所定「違反保護他人之法律，
    致生損害於他人者，負損害賠償責任」，乃舉證責任倒置之
    規定，旨在推定違反保護他人法律之行為人有故意或過失，
    至其他侵權行為之要件如：因果關係、行為之違法性等，則
    不在該規定推定之列，此觀同項後段所定「但能證明其行為
    無過失者，不在此限」即明，是被害人援引民法第184條第2
    項前段規定請求損害賠償時，仍須就加害行為與損害結果之
    因果關係為舉證。本件被告乙○○雖係基於被告甲○○之同
    意而使用該汽車，惟被告甲○○將該車交由被告乙○○駕駛
    ，僅係違反道路交通管理處罰條例第23條第2款受處罰之行
    為，與原告受傷害及其所有之汽車毀損，二者間並無何因果
    關係，是原告徒以被告甲○○明知被告乙○○無駕駛執照而
    將其所有之汽車交由被告乙○○駕駛為由，主張被告甲○○
    應負侵權行為損害賠償責任云云，自非可採。
  (五)復按汽車行駛至交岔路口，其欲右轉彎時，應距交岔路口30
    公尺前換入外側車道或右轉車道，道路交通安全規則第102
    條第1項第5款前段定有明文。另按因故意或過失，不法侵害
    他人之權利者，負損害賠償責任；不法侵害他人之身體或健
    康者，對於被害人因此喪失或減少勞動能力，或增加生活上
    之需要時，應負損害賠償責任；不法侵害他人之身體、健康
    者，被害人雖非財產上之損害，亦得請求賠償相當之金額；
    不法毀損他人之物者，被害人得請求賠償其物因毀損所減少
    之價額；不能回復原狀或回復顯有重大困難者，應以金錢賠
    償其損害，亦為民法第184條第1項前段、第193條第1項、第
    195條第1項前段、第196條、第215條所明定。本件被告乙○
    ○駕駛汽車本應注意上述道路交通安全規則規定，且依當時
    狀況，並非不能注意，竟疏於注意，以致肇事，致原告受有
    傷害及所有之物毀損，被告乙○○行為顯有過失，且被告乙
    ○○過失行為與原告所受傷害及所有之物毀損間具有因果關
    係甚明。從而，原告依侵權行為之法律關係，請求被告乙○
    ○負損害賠償責任，自屬有據。
  (六)茲就原告請求各項及金額，審究如下：
  1.醫療費用部分：
  (1)按保險制度旨在保護被保險人，非為減輕損害事故加害人之
    責任。保險給付請求權之發生，係以訂有支付保險費之保險
    契約為基礎，與因侵權行為所生之損害賠償請求權並非出於
    同一原因。後者之損害賠償請求權，殊不因受領前者之保險
    給付而喪失，兩者除有保險法第53條關於代位行使之關係外
    ，不生損益相抵問題，固經最高法院著有68年台上字42號判
    例。又依保險法第135條準用第103條規定，傷害保險之保險
    人固不得代位行使被保險人對於加害人之損害賠償請求權，
    惟全民健康保險法第82條規定：「保險對象因汽車交通事故
    ，經本保險提供醫療給付者，本保險之保險人得向強制汽車
    責任保險之保險人代位請求該項給付。」全民健康保險法為
    保險法之特別法，依特別法優於普通法之原則，全民健康保
    險法第82條應優先於保險法第135條、第103條之規定而為適
    用。從而全民健康保險之被保險人因汽車交通事故，經全民
    健康保險提供醫療給付者，全民健康保險之保險人自得向強
    制汽車責任保險之保險人代位請求該項給付。而依2005年2
    月5日修正強制汽車責任保險法第32條規定 (保險人依本法
    規定給付之保險金視為加害人或被保險人損害賠償金額之一
    部分，加害人或被保險人受賠償請求時，得扣除之。)，是
    於該範圍內，加害人或強制汽車責任保險之被保險人之損害
    賠償責任即因而解免，全民健康保險被保險人對於加害人之
    損害賠償請求權亦因而喪失（最高法院88年台上字第353 號
    判決意旨參照）。
    另按診斷書費用如係被害人為證明損害發生及其範圍所必要
    之費用，應納為損害之一部分，而得請求加害人賠償（最高
    法院91年度台上字第1610號判決意旨參照），原告因系爭車
    禍受傷急診住院治療所支出之診斷證明書費用，雖非因侵權
    行為直接所受之損害，惟係被害人為證明損害發生及其範圍
    所支出之必要費用，應納為損害之一部分，且係因加害人之
    侵權行為所引起，原告自得請求被告賠償。
  (2)原告主張其因系爭車禍受傷至台中醫院急診住院，共支出醫
    療費17,007元，並提出台中醫院全民健保身份就醫醫療費用
    證明書影本為證，惟查，原告係以全民健保身份就醫，從而
    ，其得請求之醫療費用應扣除全民健康保險給付部分，僅得
    請求其自付之金額719元及部分負擔之金額1,629元，合計
    2,348元，逾此部分即屬無據。
  2.慰撫金部分：
    次按慰撫金之賠償須以人格權遭遇侵害，使精神上受有痛苦
    為必要，其核給之標準與財產上損害之計算不同，然非不可
    斟酌雙方身分、資力與加害程度，及其他各種情形核定相當
    之數額，最高法院51年台上字第223號判例著有明文。原告
    因本件車禍受有頭部外傷併腦震盪、臉及下肢多處擦挫傷等
    傷害，致影響工作與生活，精神及身體受有痛苦自明。從而
    ，本院審酌上揭兩造身分、經濟能力、被告加害情形、原告
    所受痛苦之程度等一切情狀，認原告請求被告乙○○賠償
    100,000元精神慰撫金尚屬過高，本院認酌給原告50,000元
    為適當，逾此部分之請求，應予駁回。
  3.汽車損害部分：
  (1)再按負損害賠償責任者，除法律另有規定或契約另有訂定外
    ，應回復他方損害發生前之原狀。因回復原狀而應給付金錢
    者，自損害發生時起，加給利息。債權人得請求支付回復原
    狀所必要之費用，以代回復原狀。民法第213條定有明文。
    又物被毀損時，被害人除得依民法第196條請求賠償外，並
    不排除民法第213條至第215條之適用。依民法第196條請求
    賠償物被毀損所減少之價額，得以修復費用為估定之標準，
    但以必要者為限，例如：修理材料以新品換舊品，應予折舊
    （最高法院77年度第9次民事庭會議決議參照）。
  (2)經查，原告所有車牌號碼3R-7166號自小客車，發照日期為
    90年12月27日，有行車執照影本在卷可稽，算至94年2月27
    日系爭車禍發生時，使用期間已有3年2月，而原告主張因系
    爭車禍上開汽車所需修繕費用為442,250元，業據提出興勝
    汽車修配廠客戶委託承修單影本6紙為證。惟查，其中零件
    費用部分為313,050元，工資部分為129,200元，上開汽車之
    修理既有以新零件更換被損之舊零件，參照上開最高法院民
    事庭決議之意旨，自應將零件折舊部分予以扣除。依行政院
    所頒「固定資產耐用年數表」及「固定資產折舊率表」之規
    定，自用小客車之耐用年數為5年，依定率遞減法每年折舊
    應為千分之369，參酌營利事業所得稅查核準則第95條第6項
    規定，固定資產提列折舊採用平均法或定率遞減法者，以1
    年為計算單位；其使用期間未滿1年者，按實際使用之月數
    相當於全年之比例計算之；不滿1月者，以月計。本件原告
    所有之系爭汽車以新零件更換舊零件之費用為313,050元，
    其折舊總額為239,236元【計算式為第1年折舊額：313,050
    元×0.369＝115,515元；第2年折舊額：（313,050元－
    115,515元）×0.369＝72,890元；第3年折舊額：（313,050
    元－115,515元－72,890元）×0.369＝45,994元；第4年折
    舊額：（313,050元－115,515元－72,890元－45,994元）×
    0.369÷12×2＝4,837元；合計折舊總額：115,515元＋
    72,890元＋45,994元＋4,837元＝239,236元】（元以下四捨
    五入），經扣除折舊額後，原告得請求之零件費用為73,814
    元（313,050元－239,236元＝73,814元），另外工資部分為
    129,200元，共得請求賠償金額為203,014元，故原告請求其
    所有汽車損害之賠償金額以203,014元部分為有理由，逾越
    部分，不應准許。
  (七)復按二人互負債務，而其給付種類相同，並均屆清償期者，
    各得以其債務，與他方之債務，互為抵銷，亦為民法第334
    條第1項前段所明文。所謂債務之抵銷，以雙方當事人互負
    債務為必須具備之要件，若一方並未對他方負有債務，則根
    本上即無抵銷之可言，且得供債務人抵銷之債權，須為自己
    對於債權人之債權，而不得以他人對於債權人之債權，對於
    債權人為抵銷。本件被告乙○○主張因系爭車禍，亦支出汽
    車修繕費用132,167元，爰主張抵銷。惟查，車牌號碼
    ZT-0382號自小客車為被告甲○○所有，有台中市○○○○
    道路交通事故補充資料表影本在卷可證，故縱該車因系爭車
    禍而支出修繕費用，亦為被告甲○○另對原告主張請求賠償
    之問題，被告乙○○不得以之對原告主張抵銷，附此敘明。
  (八)由上揭說明，可知原告因系爭車禍而受有支出醫療費用
    2,348元、慰撫金50,000元及汽車之修理費203,014元等損害
    ，合計255,362元。惟原告對於系爭車禍之發生，與有過失
    ，已如前述，是依上開過失相抵之規定，原告得請求被告乙
    ○○賠償之數額依上開過失比例相抵後應減為85,121元（其
    計算方式為：255,362元×1/3 =85,121元），始為允當，逾
    此部分為無理由，不應准許。
六、末按給付有確定期限者，債務人自期限屆滿時起，負遲延責
    任。給付無確定期限者，債務人於債權人得請求給付時，經
    其催告而未為給付，自受催告時起，負遲延責任。其經債權
    人起訴而送達訴狀，或依督促程序送達支付命令，或為其他
    相類之行為者，與催告有同一之效力。前項催告定有期限者
    ，債務人自期限屆滿時起負遲延責任。民法第229條定有明
    文。又遲延之債務，以支付金錢為標的者，債權人得請求依
    法定利率計算之遲延利息。但約定利息較高者，仍從其約定
    利率；而應付利息之債務，其利率未經約定，亦無法律可據
    者，週年利率為5%；亦為民法第233條第1項及第203條所明
    定。本件原告依侵權行為之法律關係請求被告乙○○賠償其
    損害，並未定有給付之期限，則原告請求自起訴狀繕本送達
    被告乙○○翌日即94年6月28日起至清償日止，按年息5%計
    算之法定遲延利息，核無不合。
七、綜上所述，原告依侵權行為之法律關係，請求被告乙○○給
    付85,121元，及自94年6月28日起至清償日止，按年息5%計
    算之利息，為有理由，應予准許；逾越部分，洵非正當，應
    予駁回。
八、本判決原告勝訴部分所命給付金額未逾新台幣50萬元，應依
    職權宣告假執行。至於原告敗訴部分，其假執行聲請，失所
    附麗，應予駁回。
九、本件事證已臻明確，兩造所為其他攻擊、防禦方法，於判決
    結果不生影響，爰不逐一審究，併予明。
十、結論：本件原告之訴，為一部有理由，一部無理由，並依民
    事訴訟法第385條第1項前段、第79條、第389條第1項第5款
    ，判決如主文。
中　　華　　民　　國　　94　　年　　10　　月　　25　　日
                  民事第四庭  法　　　官  周靜秀
以上正本係照原本作成
如不服本判決，應於判決送達後20日內，向本院提出上訴狀。
中　　華　　民　　國　　94　　年　　10　　月　　27  　日
                                書記官
